臺灣高等法院刑事判決　　　　　　　　　　　　　九十二年度上訴字第二六六號
　　上　訴　人　臺灣基隆地方法院檢察署檢察官
　　被　　　告　甲○○原名蔡.
右上訴人因被告違反臺灣地區與大陸地區人民關係條例等案件，不服臺灣基隆地方法
院九十一年度訴字第六八０號，中華民國九十二年五月二十二日第一審判決（起訴案
號：臺灣基隆地方法院檢察署九十一年度偵字第三五六０號），提起上訴，本院判決
如左：
　　主　文
原判決撤銷。
甲○○共同私運管制物品進口逾公告數額，處有期徒刑陸月。
扣案之大閘蟹伍佰伍拾公斤沒收。
    事  實
一、甲○○（原名蔡貫三，民國九十一年八月二十日改名）係「鑫鑫號」漁船之船員
    ，吳金川（現由臺灣基隆地方法院另案通緝中）為船長。其二人共同基於犯意之
    聯絡，受綽號「阿才」之身分不詳男子（未經檢察官提起公訴）委託，約定以新
    臺幣（下同）十二萬元作為載運走私物品及非法入境之大陸地區人民之報酬，遂
    於九十一年九月十一日十五時許，共同駕駛「鑫鑫號」漁船，自臺北縣貢寮鄉澳
    底漁港安檢站報關出港，航行至臺北縣鼻頭角外海三十海浬以外某處，自一不知
    名之船上，除接載自大陸地區暗中回臺之臺灣地區人民胡介山（此部分不成立犯
    罪，經檢察官為不起訴之處分）外，更接載未經主管機關許可，不得進入臺灣地
    區之大陸地區人民曾小苹、余忠煥、呂金玉、黃國風（呂金玉之幼兒）、陳曉琳
    、蔡美鋒、陳書潤、張小芳、林香玉、冉莉、李倩、蔣巧麗（以上大陸地區人民
    均經檢察官另為不起訴之處分）等十二人；並自該不知名船上載運大陸地區所生
    產，完稅價值達十二萬三千七百五十元之大閘蟹五百五十公斤。甲○○與吳金川
    將上述人、貨藏置於船艙，並將漁船非法駛入臺灣地區。翌（十二）日凌晨一時
    三十分許，行經臺北縣貢寮鄉鼻頭外海三海浬處即北緯二十五度七分、東經一二
    一度五八分時，為警查獲。
二、案經行政院海岸巡防署海洋巡防總局第十六海巡隊報請臺灣基隆地方法院檢察署
    檢察官偵查起訴。
    理　由
一、訊據被告甲○○矢口否認前述犯行，辯稱：其不知是走私，船長吳金川原表示去
    釣魚，後來臨時起意要接駁大陸人民入境，惟其並未參加，只在旁邊觀看接駁，
    因大陸人民跳船進來時，其怕危險，乃伸手將之扶起而已，並非幫忙接人，至於
    大閘蟹是對方一直丟來，其沒有位置站立，才動手挪開云云。經查：
（一）被告與船長吳金川共犯右揭犯罪事實，業據證人即前述大陸地區人民曾小苹、
      余忠煥、呂金玉、陳曉琳、蔡美鋒、陳書潤、張小芳、林香玉、冉莉、李倩、
      蔣巧麗證述明確，一致證稱鑫鑫號漁船上之被告與船長吳金川，皆有協助大陸
      地區人民自他船轉登該船，並有一起搬運大閘蟹至艙內等情，被告所辯，不足
      採信，已然可見。而被告既稱船長吳金川邀其出去釣魚，乃竟又稱船長將船開
      到外海等候四小時，彼此只放流刺網，並未釣魚云云（見原審九十二年三月十
      三日訊問筆錄第二頁），相約釣魚而不釣魚，殊悖情理。再者，該船上既只有
      二人，彼等在船上等候數小時並接駁大陸人民及搬運大閘蟹上船入艙，如謂被
      告不知情而未參與，其誰能信？足見被告所辯係避重就輕之詞，而船長吳金川
      於警詢及偵查中供稱被告不知情云云，當係事後迴護之詞，亦不足以採信。
（二）大陸地區生產之水產品、動物活體，均不得任意進口，此乃眾所周知之事；又
      任意違法進口大陸地區生產之動物，將造成檢疫、生態之危機，亦為社會常識
      ，諸如喧騰一時口蹄疫、禽流感均屬之，危害甚鉅，人人皆知。而檢察官偵查
      中亦曾函詢財政部基隆關稅局，該局於九十一年十月十八日，以（九一）關緝
      估字第一０四號函覆稱：「該批大閘蟹之數量為五五０公斤；其完稅價格共計
      新台幣一二萬三七五０元。根據『管制物品項目及其數額』丙、五之規定，系
      案之大閘蟹係屬懲治走私條例規定之管制進口物品。」（見偵查卷第九十一頁
      ），縱或被告不知大陸地區大閘蟹禁止進口之法律詳細名稱，或不知列於某一
      條款項目，然該等動物不得任意走私進口，為人盡皆知之事實，被告擔任船員
      多年，並有走私紀錄，對此尤知之甚詳。
（三）再觀之臺灣地區與大陸地區人民關係條例第二條第一款，臺灣地區，指臺灣、
      澎湖、金門、馬祖及政府統治權所及之其他地區。其立法既以統治權為準，亦
      以具體而中性之「地區」為名，所謂地區當指領土而言，所謂領土，係指領陸
      、領海及領空而言。因此，就海島之臺灣地區而言，一旦進入領海，即為進入
      台灣「地區」。當然，所謂領海，總統以六十八年十月八日（六八）台統（一
      ）義字第五０四六號命令，以十二海里為界。八十七年一月二十一日公布施行
      之中華民國領海及鄰接區法第三條更明文規定：「中華民國領海為自基線起至
      其外側十二浬之間。」準此，同條例第十五條第一款之禁止行為，既以「使大
      陸地區人民非法進入臺灣地區」為其禁止內容，其所使用「進入」地區之中性
      字眼，又以台灣地區為其受詞，則進入臺灣地區當然包括進入領海在內。因此
      ，自外海進入十二海里，即為進入臺灣地區無疑。此與懲治走私條例以「進口
      」、「出口」，菸酒管理法只以「輸入」等非中性字眼之立法，應有不同解釋
      。申言之，本案被告既自三十海浬處接駁大陸人民及搬運大閘蟹並進入三海浬
      處而為警查獲，自屬已經進入臺灣地區，該當懲治走私條例第二條、臺灣地區
      與大陸地區人民關係條例第十五條第一款之要件無疑。
（四）綜上所述，本案事證明確，被告犯行洵堪認定。
二、核被告所為，私運大閘蟹部分係違反懲治走私條例第二條第一項私運管制物品進
    口逾公告數額罪，使大陸地區人民非法進入台灣地區部分係違反臺灣地區與大陸
    地區人民關係條例第十五條第一款之規定，應依同條例第七十九條第一項之規定
    論處。查臺灣地區與大陸地區人民關係條例第七十九條第一項，業於九十二年十
    月二十九日修正公布，修正後之罰則，與修正前之法定刑相比較，以修正前之規
    定為有利於被告，應依刑法第二條第一項但書規定應適用被告犯罪時之舊法處斷
    。被告與船長吳金川、委託人「阿才」三人間，有犯意聯絡及行為分擔，為共同
    正犯。被告所犯私運管制物品進口逾公告數額罪與使大陸地區人民非法進入臺灣
    地區罪，係一行為觸犯數罪名，為想像競合犯，依刑法第五十五條之規定，從較
    重之私運管制物品進口逾公告數額罪處斷。
三、原審以事證明確對被告論科，固非無見。惟查，被告違反懲治走私條例第二條第
    一項規定部分，原審未予詳查，遽認不能證明被告犯罪，僅就使大陸地區人民非
    法進入台灣地區部分依臺灣地區與大陸地區人民關係條例第七十九條第一項論處
    ，尚有未洽，檢察官上訴，指摘原判決不當，為有理由，自應由本院將原判決撤
    銷改判。爰審酌被告於八十六年十一月間，已有違反懲治走私條例案件，經法院
    判處有期徒刑四月，緩刑三年確定（緩刑期滿），有本院被告全國前案紀錄表在
    卷可稽，被告為牟私利而罔顧國家安全及防疫措施，擅自載運大陸地區人民及大
    陸地區生產之大閘蟹進入臺灣地區，對臺灣地區社會治安、國防安全及衛生防疫
    等公共安全、衛生事項，所生危害及犯罪後並無悔意等一切情狀，量處如主文第
    二項所示之刑。至扣案之大閘蟹五百五十公斤，係被告等犯罪所得之物，屬被告
    等所有，又尚未經主管機關之關稅局就該緝獲之走私進口物品為行政沒人處分，
    爰依刑法第三十八條第一項第三款之規定，宣告沒收。
據上論斷，應依刑事訴訟法第三百六十九條第一項前段、第三百六十四條、第二百九
十九條第一項前段、懲治走私條例第二條第一項、第十一條、修正前臺灣地區與大陸
地區人民關係條例第七十九條第一項、刑法第二條第一項但書、第十一條前段、第二
十八條、第五十五條、第三十八條一項第三款，判決如主文。
本案經檢察官柯麗鈴到庭執行職務。
中　　　華　　　民　　　國　　九十三　　年　　　四　　　月　　 二十 　　日
                              臺灣高等法院刑事第五庭
                                  審判長法  官  曾　德　水
                                        法  官  魏　新　國
                                        法  官  楊　炳　禎
右正本證明與原本無異。
如不服本判決，應於收受送達後十日內向本院提出上訴書狀，其未敘述上訴之理由者
並得於提起上訴後十日內向本院補提理由書（均須按他造當事人之人數附繕本）。
                                        書記官  廖　素　花
中　　　華　　　民　　　國　　九十三　　年　　　四　　　月　　二十一　　日
附錄：本判決論罪科刑法條全文
懲治走私條例第二條第一項
　　私運管制物品進口、出口逾公告數額者，處七年以下有期徒刑，得併科新臺幣三
　　百萬元以下罰金。
修正前臺灣地區與大陸地區人民關係條例第十五條
　　左列行為不得為之：
　　一、使大陸地區人民非法進入臺灣地區。
　　二、招攬臺灣地區人民未經許可使之進入大陸地區。
　　三、使大陸地區人民在臺灣地區從事未經許可或與許可目的不符之活動。
　　四、僱用或留用大陸地區人民在臺灣地區從事未經許可或與許可範圍不符之工作
　　　　。
　　五、居間介紹他人為前款之行為。
修正前臺灣地區與大陸地區人民關係條例第七十九條第一項
　　違反第十五條第一款規定者，處五年以下有期徒刑、拘役或科或併科新臺幣五十
　　萬元以下罰金。
